臺灣高雄地方法院民事裁定　　　　　　 99年度家抗字第100號
抗　告　人
即　聲請人　梁小林
上列當事人間聲請終止收養關係事件，抗告人對於中華民國99年
11月22日本院99年度司養聲字第355 號第一審裁定不服，提起抗
告，本院管轄之第二審合議庭裁定如下：
    主        文
原裁定廢棄。
許可終止抗告人梁小林（男、民國○○年○月○日生，身分證統
一編號：Ｚ000000000號）與梁癩頭（男、民國三年四
月九日生，身分證統一編號：Ｚ000000000號）間之收
養關係。
抗告及聲請程序費用共新臺幣貳仟元均由抗告人負擔。
    理        由
一、抗告意旨略以：
  (一)緣抗告人梁小林（民國○○年○月○日生，身分證統一編號：Ｚ0
    00000000號）原係出生、居住於大陸地區浙江省所屬之大陳
    島，於44年間我國政府自大陳島撤退時，抗告人即隨政府軍
    隊遷居臺灣。惟抗告人之親生父親本姓為「沈」，俟於抗告
    人年約3 歲時，因父親過世、母親改嫁，抗告人乃隨從母親
    改姓繼父「梁癩頭」之姓氏為「梁小林」，且當時因中華民
    國成立未久，大陳島屬浙江省海外小島，戶政管理尚未嚴謹
    ，復因大陳島在當時共軍砲火猛烈轟炸下，抗告人一夕之間
    隨軍隊撤退到臺灣，匆忙間並無攜帶任何身分證明文件，旋
    於撤退來臺後，即將抗告人之生父欄直接登記為「梁癩頭」
    、生母欄登記為「梁孫領鳳」，但並無養父母之登記。惟抗
    告人之親生父親本姓實為「沈」，現因抗告人已年近七旬，
    依中華文化優良傳統孝道精神，抗告人亟欲認祖歸宗、回復
    本姓「沈」。
  (二)然抗告人聲請本院99年度司養聲字第355號終止收養之事件
    時，因不諳法律規定致未能明確舉證前揭事實，乃遭本院以
    ：「無證據證明抗告人與梁癩頭間有收養事項之記載，復無
    其他證據證明抗告人與梁癩頭間有收養關係」等情而駁回抗
    告人之聲請在案。然查，抗告人確非「梁癩頭」之親生子，
    此有抗告人之同胞哥哥「沈林」可證，復經抗告人依本院闡
    明而提出與同胞哥哥「沈林」之手足血緣鑑定報告書可稽。
    為此，爰提起本件抗告，請求廢棄原裁定，許可終止抗告人
    與「梁癩頭」間之收養關係等語。
二、按「養父母死亡後，養子女得聲請法院許可終止收養」；「
    法院認終止收養顯失公平者，得不許可之」，民法第1080條
    之1 第1 項、第4 項定有明文。
三、經查：
  (一)抗告人主張其本生父親姓「沈」，現行戶籍登記資料上登記
    為「梁」，實係因母親於抗告人3 歲時改嫁「梁癩頭」所致
    等前情，業據抗告人於本院審理中到庭陳述：「我的父親在
    大陸的時候已經死亡，母親在大陳島的時候改嫁，所以我就
    改姓梁，我希望能夠回復本姓沈，生父記載同沈林一樣為『
    沈母』，並提出與沈林的血緣鑑定報告書一份。」等語明確
    。且經抗告人所舉證人沈林即抗告人之胞兄到庭證稱：「我
    是梁小林的親哥哥。因為在大陸的時候，我媽媽改嫁給姓梁
    的，所以梁小林就改姓梁，但是本姓姓沈。（法官問：為何
    身分證上沒有母親姓名之記載）答：因為當初來臺灣的時候
    ，我母親已經改嫁，所以並沒有登記我母親的名字。（法官
    問：戶籍謄本上有無記載父、母親姓名？）答：我的戶籍謄
    本上的父親也是記載『沈母』，母親欄也是空白，我是16歲
    的時候到臺灣來的，我父親在我5 歲的時候就死了，梁小林
    那時候只有3 歲，那時候是我奶奶及我三個叔叔帶抗告人來
    臺灣的。」等語明確（詳本院卷內第15頁、第16頁非訟事件
    調查筆錄所載）。又抗告人所提其與沈林之國立臺灣大學醫
    學院附設醫院基因部血緣鑑定報告書鑑定結果：「(一)本鑑定
    是利用複製人類DNA 上15個短重復區，及AMEL，以其相似性
    進行鑑定。(二)結論：根據以上之分析之結果，沈林與梁小林
    之手足關係指數（SI）為0000000.36 7，手足關係概率（PS
    ）為99.999971％ 」等情，有卷附國立臺灣大學醫學院附設
    醫院於100 年2 月25日出具之診斷證明書及血緣鑑定報告書
    各 1份在卷足憑（詳本院卷第20頁、21頁）。是依抗告人上
    開陳述，及證人沈林證述前情以觀，並參諸抗告人所提上開
    診斷證明書及血緣鑑定報告書所載內容所示，自堪認定抗告
    人梁小林與證人沈林確為同父系之親兄弟無訛。
  (二)從而，揆諸上開法律規定，本件抗告人與現行戶籍上所登記
    之父親欄「梁癩頭」間，其實質關係是因為母親改嫁後，經
    繼父「梁癩頭」收養之收養關係，故「梁癩頭」應為抗告人
    之養父而非親生父親。即抗告人現行戶籍登記資料上所載生
    父為「梁癩頭」，應與事實不符，已臻明確。是本件抗告人
    於原審聲請許可終止其與「梁癩頭」間之收養關係，於法洵
    屬有據，依法自應予以准許。原審未濾及此而駁回抗告人於
    原審之聲請，尚有未洽。抗告意旨指謫原裁定為不當，求予
    廢棄，為有理由，自應由本院廢棄原裁定，另為許可終止抗
    告人梁小林與梁癩頭間之收養關係之裁定。
  (三)末按「養子女及收養效力所及之直系血親卑親屬，自收養關
    係終止時起，回復其本姓，並回復其與本生父母及其親屬間
    之權利義務。但第三人已取得之權利，不受影響。」，民法
    第1083條定有明文。本件抗告人聲請終止其與「「梁癩頭」
    間之收養關係，既經本院許可，依法即應回復抗告人之姓名
    為「沈小林」之記載（另於記事欄內，記載經法院裁定許可
    回復其與本生父母之權利義務等事由之記載）。至於抗告人
    生父欄，亦應更正為與證人即抗告人胞兄「沈林」戶籍資料
    所載父親欄為「沈母」之相同記載。另抗告人之生母欄內現
    載明為「梁孫領鳳」，因「梁孫領鳳」確為抗告人之親生母
    親且現已死亡，則無須再為更正，附此敘明。
四、據上論結，本件抗告為有理由，依非訟事件法第21條第1 項
    、第23條、第24條第1 項、第46條，民事訴訟法第492 條，
    裁定如主文。
中    華    民    國    100   年     3    月    15    日
              家事法庭  審判長法  官  郭慧珊
                              法  官  呂憲雄
                              法  官  柯盛益
上為正本，係照原本作成。
如不服本裁定，應於送達後10日內向本院提出再抗告狀。再為抗
告應以適用法規顯有錯誤為理由，並委請律師為代理人。
中    華    民    國    100  年      3    月    15    日
                              書記官  李冠毅